臺灣高雄地方法院民事判決　　　　　　 100年度重訴字第71號
原　　　告　陳麗菊
訴訟代理人　鄭國安律師
　　　　　　吳麗珠律師
　　　　　　郭宗塘律師
被　　　告　高雄港企業廣場大樓管理委員會
法定代理人　郭仁德
訴訟代理人　湯金全律師
　　　　　　湯東穎律師
上列當事人間請求損害賠償事件，本院於民國100 年6 月14日言
詞辯論終結，判決如下：
    主  文
原告之訴及假執行之聲請均駁回。
訴訟費用由原告負擔。
    事實及理由
一、原告主張：原告於民國89年3 月28日向被告承租坐落高雄市
    ○鎮區○○路66號15樓之管理委員會會議室（下稱系爭會議
    室），雙方約定租賃期間為89年1 月1 日起至99年12月31日
    止（下稱系爭租約），詎被告於租賃期間未經原告同意，竟
    於系爭會議室內放置行動電信業者之電信設備，且於系爭會
    議室屋頂放置行動電信業者之電線及牽線盤，無權占用時間
    約10年，並向業者收取費用而受有不當利益，原告因而受有
    無法使用上開租賃範圍之損害，依民法第179 條規定，自得
    請求被告返還自94年1 月1 日起至99年11月止，其所享有相
    當於租金之利益新台幣（下同）541,275 元。又被告同意行
    動電信業者在系爭會議室外裝置基地台，使原告每日暴露於
    基地台之電磁波輻射中，導致原告罹患急性精神分裂症，身
    心嚴重受創，爰依民法第184 條第1 項前段、第195 條之規
    定，請求被告賠償精神慰撫金6,000,000 元。為此，爰依侵
    權行為及不當得利之法律關係，提起本件訴訟。並聲明：(一)
    、被告應給付原告6,541,275 元，及自起訴狀繕本送達翌日
    起至清償日止，按週年利率百分之5 計算之利息；(二)、願供
    擔保，請准宣告假執行。
二、被告則以：系爭租約所定出租範圍不含系爭會議室屋頂，原
    告亦無使用系爭會議室屋頂之事實。原告指稱放置於系爭會
    議室內之電信設備，乃早於原告簽訂系爭租約前之89年1 月
    1 日即已放置在室內，原告嗣後於89年3 月28日依現況簽訂
    系爭租約，應認上開電信設備放置所在，並非系爭租約範圍
    所涵蓋，縱認此為系爭租約所及，原告當時亦已同意放置，
    否則豈有放置10年餘而未予追究之理，況原告於99年間亦有
    領取電信業者撥付之回饋金226,140 元，顯見被告並無原告
    所指侵權及不當得利情事。再依原告主張，架設基地台及其
    附屬電信設備、電線、牽線盤之人為電信業者，並非被告，
    被告自無侵權或不當得利可言。又被告為非法人團體，無權
    利能力及侵權行為能力，原告對被告主張侵權行為責任，於
    法不合。況原告並未舉證證明其罹患精神分裂症與基地台之
    電波輻射有何關聯，且原告之侵權行為請求亦已罹於時效等
    語，資為抗辯。並聲明：(一)、原告之訴駁回；(二)、如受不利
    判決，願供擔保請，准宣告免為假執行。
三、本件兩造不爭執事項及爭點：
(一)、不爭執事項：
 1、訴外人張源斌於89年3 月28日以被告名義與原告簽訂系爭租
    約，由被告將系爭會議室出租予原告，雙方約定租賃期間為
    89 年1月1 日起至99年12月31日止。
 2、被告於91年4 月25日取得公寓大廈管理組織報備證明（見本
    院卷第36頁），並有依系爭租約之約定，提供原告系爭會議
    室使用，並收取租金。
 3、系爭會議室內於兩造簽訂系爭租約之日即89年3 月28日即有
    放置大眾電信之電信設備。
 4、系爭會議室屋頂於89年1 月1 日起迄今即有陸續設置大眾電
    信、和信電訊、亞太行動、台灣大哥大、威寶電信之電線及
    牽線盤（見本院卷第103 頁至第104 頁）。
 5、原告為高雄市○鎮區○○路62號14樓及天后街29號14樓、天
    后街33號14樓房地之所有權人，而屬系爭公寓大廈之區分所
    有權人。
 6、原告有於99年間領取被告發給之金額84,300元、70,920 元
    、70,920元（見本院卷第48頁、第90頁、第91頁）。
(二)、爭點：
 1、被告對原告有無侵權行為存在？若有，原告請求權是否已罹
    於時效？
 2、系爭會議室屋頂是否為系爭租約之出租範圍？原告是否依締
    約時現況承租系爭會議室？
 3、原告依不當得利請求權請求被告就占用系爭會議室內（即與
    大眾電信簽訂租賃契約而由該公司於室內放置電信設備）及
    系爭會議室屋頂部分（即與大眾電信、和信電訊、亞太行動
    、台灣大哥大、威寶電信簽訂租賃契約而由上開公司在系爭
    會議室頂樓設置電線及牽線盤）返還相當於租金之利益有無
    理由？
四、茲就上開爭點，析述本院得心證之理由如下：
(一)、被告對原告有無侵權行為存在？若有，原告請求權是否已罹
    於時效？
 1、按民法第184 條所規定之侵權行為類型，僅適用於自然人之
    侵權行為（最高法院95年度台上字第338 號判決意旨參照）
    。次按，公寓大廈管理委員會，依現行公寓大廈管理條例第
    35條第1 項規定，雖具有訴訟當事人之能力（訴訟法上），
    但因管理委員會僅為公寓或大廈區分所有權人團體之代表機
    關，是自僅具「非法人團體」之性質，是自亦無自然人與法
    人在實體法上所具備之權利能力。準此，公寓大廈管理委員
    會並無權利能力，即不能享有權利，負擔義務，是當然亦不
    具有對侵權行為之損害，負損害賠償之責任之能力（即無侵
    權能力），法理至明。換言之，管理委員會係由區分所有權
    人選任住戶若干人為管理委員所設立之組織，其本身僅為區
    分所有權人會議之執行機構，並無實體法上之權利能力，其
    行為即為區分所有人之行為，苟其行為致他人於損害，自應
    由區分所有人負侵權行為或其他之法定賠償責任（最高法院
    98年台上字第572 號判決意旨參照）。
 2、原告主張被告同意電信公司在系爭會議室外架設基地台，導
    致其罹患急性精神分裂症，而認被告有侵害其健康權之侵權
    行為乙節，依前揭說明意旨，被告係為執行區分所有權人會
    議決議事項及公寓大廈管理維護工作，而由全體區分所有權
    人選任若干管理委員所設立之組織，屬非法人團體，並非自
    然人，且無權利能力及侵權行為能力，原告依民法第184 條
    第1 項前段規定，主張被告應負侵權行為之損害賠償責任，
    請求被告給付精神慰撫金6,000,000 元，顯屬無據。
(二)、系爭會議室頂樓是否為系爭租約之出租範圍？原告是否依締
    約時現況承租系爭會議室？
 1、經查，張源斌於89年3 月28日以被告名義與原告簽訂系爭租
    約，由被告將系爭會議室出租予原告，雙方約定租賃期間為
    89年1 月1 日起至99年12月31日止，被告並有依系爭租約之
    約定，提供系爭會議室予原告使用，並收取租金，為兩造所
    不爭之事實。依系爭租約之約定，系爭會議室之室內空間為
    被告所承租使用，固屬無疑，惟系爭會議室之屋頂是否為原
    告承租範圍，則為兩造所爭執。原告主張系爭會議室之屋頂
    亦為系爭租約之承租範圍，既為被告所否認，自應由原告就
    此部分有利之事實，負舉證之責。
 2、觀諸系爭租約第1 條記載出租標的為「坐落高雄市○○路66
    號15樓之管理委員會會議室」，一般而言，會議室之功能重
    在供作集會之用，而系爭會議室屋頂空間非可用於集會，是
    從契約約定文字觀之，本難逕認系爭租約之租賃標的包含系
    爭會議室屋頂。又原告承租系爭會議室係作道場使用，業據
    原告陳報在卷（見本院卷第52頁、第54頁、第93頁），依原
    告承租系爭會議室之使用目的，亦難認原告簽訂系爭租約時
    有向被告承租系爭會議室屋頂之意。且查，被告於88年12月
    31日與大眾電信簽訂無線電叫人系統基地台租賃契約書，同
    意大眾電信自89年1 月1 日起於系爭會議室所處大樓頂樓架
    設無線電叫人系統基地台，系爭會議室屋頂自89年1 月1 日
    起即有設置大眾電信之電線及牽線盤，此有上開基地台租賃
    契約書在卷可稽（見本院卷第41頁至第47頁），且為原告所
    不爭之事實，堪認系爭會議室屋頂於原告於89年3 月28日簽
    訂系爭租約時即有大眾電信之電線及牽線盤存在，而觀諸系
    爭租約並未約定被告負有排除系爭會議室屋頂之電線及牽線
    盤之義務，以完整提供系爭會議室屋頂供原告使用，則系爭
    會議室屋頂是否屬系爭租賃契約之租賃標的，實非無疑。再
    者，被告嗣後陸續與和信電訊、亞太行動、台灣大哥大、威
    寶電信簽訂基地台租賃契約書，上開電信業者遂陸續於系爭
    會議室屋頂設置電線及牽線盤迄今，亦為原告所不爭執，堪
    認自89年1 月1 日起截至99年12月31日止共計11年租賃期間
    ，系爭會議室屋頂均由被告提供予電信公司設置電線及牽線
    盤，惟原告迄至租期屆滿後始主張被告無權出租系爭會議室
    屋頂供電信業者設置電線及牽線盤，而未提出租賃期間曾經
    主張被告無權占有以衛自己承租權益之事證，以供本院審酌
    ，則被告憑此抗辯未曾將系爭會議室屋頂出租予原告，顯無
    非據。此外，原告未提出其他積極事證證明系爭會議室屋頂
    為系爭租約之出租標的，是據上等情綜合觀之，原告主張系
    爭會議室亦為其承租範圍，尚屬無法證明。
 3、又關於原告是否依締約時現況承租系爭會議室乙節，因被告
    於88年12月31日即與大眾電信簽訂無線電叫人系統基地台租
    賃契約書，已如前述，是被告抗辯系爭會議室內於兩造簽訂
    系爭租約之日即89年3 月28日即有放置大眾電信之電信設備
    乙情，為原告所是認，並經本院將之列為兩造不爭執事項，
    由此可知，原告係在明知系爭會議室內有部分空間供大眾電
    信放置電信設備之情況下，仍與被告簽訂系爭租約，且參酌
    雙方於系爭租約內，並無約定被告負有移除大眾電信之電信
    設備之義務，有卷附系爭租約可參，再佐以至租約屆滿為止
    共計11年期間，該等電信設備均仍置於系爭會議室內，原告
    係於租期屆滿後方主張被告無權占用系爭會議室，而未提出
    租賃期間有對被告主張排除上開電信設備之事證供參，據上
    等情綜合判斷，亦足認定原告承租系爭會議室範圍應不包含
    大眾電信之電信設備所占用空間，方符實情，被告抗辯原告
    係依締約時現況承租系爭會議室等語，應屬可採。
 4、承上所述，系爭會議室屋頂並非系爭租約約定之出租範圍，
    且原告係就大眾電信電信設備占用空間以外之會議室範圍承
    租使用，基此而論，被告同意電信業者於系爭會室議屋頂設
    置電線及牽線盤，以及同意大眾電信於系爭會議室內設置電
    信設備，均未占用原告依系爭租約之承租範圍甚明，原告主
    張被告無權占用其承租標的，要不可採。
(三)、原告依不當得利請求權請求被告就占用系爭會議室內（即與
    大眾電信簽訂租賃契約而由該公司於室內放置電信設備）及
    系爭會議室屋頂部分（即與大眾電信、和信電訊、亞太行動
    、台灣大哥大、威寶電信簽訂租賃契約而由上開公司在系爭
    會議室頂樓設置電線及牽線盤）返還相當於租金之利益有無
    理由？
    系爭會議室屋頂並非原告承租範圍，原告亦係就已置有大眾
    電信之電信設置之系爭會議室現況予以承租，被告並非無權
    占用系爭會議室，業經本院審認如前。準此，被告占用系爭
    會議室及其頂樓情形，均與系爭租約所定出租範圍無關，並
    未妨害原告依系爭租約所得使用之承租範圍，則原告請求被
    給付相當租金之不當得利541,275 元，亦屬無據。
五、綜上所述，被告為非法人團體，非屬民法第184 條之責任主
    體，且被告亦未有占用原告依系爭租約所定承租標的之事實
    。從而，原告依據民法第184 條第1 項前段侵權行為及第17
    9 條不當得利之法律關係，請求被告給付精神慰撫金6,000,
    000 元、相當租金之不當得利541,275 元，合計6,541,275
    元，及自起訴狀繕本送達翌日起至清償日止，按週年利率百
    分之5 計算之利息，為無理由，應予駁回。又原告之訴既經
    駁回，及其假執行之聲請失所附麗，應併予駁回。
六、據上論結，本件原告之訴為無理由，依民事訴訟法第78條，
    判決如主文。
中    華    民    國   100    年    6     月    30    日
                  民事第六庭  法  官  林書慧
以上正本係照原本作成。
如對本判決上訴，須於判決送達後20日內向本院提出上訴狀。如
委任律師提起上訴者，應一併繳納上訴審裁判費。
中    華    民    國   100    年    6     月    30    日
                              書記官  史華齡